【裁判字號】    99,台上,1806
【裁判日期】    990930
【裁判案由】    請求履行契約等
【裁判全文】
最高法院民事判決            九十九年度台上字第一八○六號
上  訴  人  徐 正 青
訴訟代理人  黃 宗 正律師
            張 麗 真律師
上  訴  人  徐 美 榮
            徐 美 麗
被 上訴 人  徐 正 材
            徐 正 新
            徐 正 群
            徐 正 己
            徐 正 泰
            徐 美 智
            徐高月桂
            徐 正 冠
            徐 美 玲
上列當事人間請求履行契約等事件，上訴人對於中華民國九十九
年四月十三日台灣高等法院第二審更審判決（九十八年度重上更
(一)字第四號），提起上訴，本院判決如下：
    主  文
原判決廢棄，發回台灣高等法院。
    理  由
本件上訴人係依繼承徐風楷遺產之法律關係，請求被上訴人與第
一審共同被告徐美倫連帶給付，其為訴訟標的之法律關係有合一
確定之必要，雖僅上訴人徐正青提起第三審上訴，依民事訴訟法
第五十六條第一項第一款前段，併列徐美榮、徐美麗為上訴人，
先予敘明。
次查，上訴人徐正青、徐美榮主張：伊父徐風楷與徐風和係兄弟
，徐風楷於民國八十七年一月二十一日死亡，伊、徐美麗及徐鐘
碧為繼承人，徐鐘碧於九十三年三月二十三日死亡，由伊等繼承
。徐風和於七十七年十一月二十九日死亡，由被上訴人及第一審
共同被告徐美倫繼承。被上訴人徐正材個人並代理其餘被上訴人
、徐美倫，於八十二年十月十六日與徐風楷簽訂協議書（下稱系
爭協議書），追認徐風和、徐風楷之財產分配協議，於該協議書
上半部分第五點約定：「南崁土地本應徐風楷與徐風和各有二分
之一半數權利。徐風楷先生任厚生公司董事長當時，借用職員周
榮中私人購入，土地款由厚生公司付給，並與徐風和初簽當時未
提本件，應與各二分之一分配。」上揭所指土地，即訴外人厚生
股份有限公司（下稱厚生公司）分別於六十九年六月三十日、六
十七年十一月二十五日委託登記於周榮中名下坐落桃園縣蘆竹鄉
○○○○段溪洲小段二五七之三三地號、二五五之一三地號土地
（以下分別稱系爭二五七之三三地號土地、系爭二五五之一三地
號土地，合稱系爭土地）。爰依繼承關係、本於系爭協議書、民
法第二百二十六條第一項、第二百十三條、第二百十五條等規定
，求為命被上訴人、徐美倫連帶給付伊等新台幣（下同）一千一
百三十二萬四千七百五十五元本息之判決。嗣於原審此次更審，
徐正青擴張請求被上訴人應再連帶給付四千三百零八萬三千一百
八十六元本息。
被上訴人則以：系爭協議書僅為徐風楷片面想法，並非雙方之協
議，徐正材從未依系爭協議書上之記載而為任何給付，且系爭協
議書內容均係厚生公司資產及該公司履行契約或債務相關事宜，
非徐正材個人所應負擔之義務，故其當場並未承諾履行義務，僅
表示要負責與其他被上訴人及厚生公司大股東協調，而徐正材事
後協調未果，徐風楷亦從未執系爭協議書主張權利，伊不因系爭
協議書而負移轉土地所有權應有部分予徐風楷之義務。何況系爭
協議書上半部分之約定已由其下半部分決議處理條件
之1.2.3.4.所取代，徐正青不得再依系爭協議書上半部分第五點
為本件請求等語，資為抗辯。
原審就第一審命被上訴人徐正材給付部分廢棄，改判駁回上訴人
在第一審之訴，並駁回上訴人之上訴及徐正青擴張之訴，無非以
：上訴人主張徐風楷與徐風和係兄弟，徐風楷、徐風和死後，由
兩造分別繼承，及徐正材於八十二年十月十六日出面與徐風楷簽
訂系爭協議書之事實，為被上訴人所不爭執，並據上訴人提出繼
承系統表、系爭協議書、戶籍謄本為證，堪信為真實。次查，徐
美榮、徐美麗於原審更審程序具狀陳明：伊二人事前對本案毫無
所悉，父親徐風楷於生前早有明示，與叔叔徐風和家族間之財產
分割問題，雖有不合，但為維持親族間之和諧，將不予追究。伊
二人為遵循先父息訟遺旨，聲明不對被上訴人提起本件訴訟等語
。經查上訴人三人於第一審基於徐風楷繼承人地位，對於被上訴
人及徐美倫提起本件訴訟，且經第一審為實體法判決，兩造雖於
原審更審程序中，就徐美榮、徐美麗是否為共同原告，有所爭執
，然依第一審起訴狀記載之形式觀之，上訴人三人為固有必要共
同訴訟之共同原告，為免分別裁判造成歧異，並使各當事人得於
訴訟程序中為陳述及主張，原審仍依固有必要共同訴訟加以處理
。從而徐正青對於第一審判決不利部分上訴，依民事訴訟法第五
十六條第一項第一款規定，效力及於徐美榮、徐美麗，徐正材亦
對於第一審判決不利部分，對於上訴人三人上訴，原審自應併將
徐美榮、徐美麗列為視同上訴人及被上訴人。徐風楷家族成員為
處理與徐風和家族間財產紛爭，委任環宇法律事務所綜合處理，
包括提起訴訟等事務，該事務所乃為上訴人三人提起本件訴訟，
並於第一審分別以該事務所之律師莫詒文、許良宇、楊嘉文為上
訴人三人之訴訟代理人。其中徐正青、徐美榮均曾參與整體處理
計劃，徐美麗則未親自參與等情，業據證人即原任職該事務所之
律師許良宇於原審審理時證述明確，堪認徐正青、徐美榮均有提
起本件訴訟並委任該事務所律師為訴訟代理人之意思表示。至於
徐美麗，並未參與處理前開財產紛爭之討論或協議，已據許良宇
律師證述如上，核與徐正青稱徐美麗未親自到該事務所委任等語
相符，足認徐美麗確未委任該事務所律師提起本件訴訟。徐正青
雖另稱其係經徐美麗同意，由母親指示由其統一管理使用徐美麗
之印章等語，然徐正青亦自承並未直接向徐美麗詢問是否提起本
件訴訟，都是經過其母親接洽等語，而徐正青並未提出證據證明
徐美麗已同意由其母親出面授權徐正青處理本件訴訟有關事宜，
難認徐美麗有提起本件訴訟或委任訴訟代理人進行訴訟程序之意
思。徐美麗並未提起本件訴訟亦未委任訴訟代理人進行訴訟程序
，其以與被上訴人有親誼關係，拒絕起訴，核有正當理由，徐正
青未得徐美麗同意，即委任環宇法律事務所以徐美麗名義共同起
訴，應類推適用訴訟代理權欠缺之規定，又徐美麗已明確表示不
承認及補正代理權之欠缺，依民事訴訟法第二百四十九條第一項
第五款規定，徐美麗之起訴為不合法，第一審竟為實體判決徐美
麗之訴一部有理由，一部無理由，自有違誤。然第一審認徐美麗
之請求為無理由而判決駁回部分，固有未當，但結論尚無不合，
依民事訴訟法第四百四十九條第二項規定，仍應駁回徐美麗之視
同上訴。又徐美麗既無授權他人起訴之行為，則第一審以徐美麗
之請求為有理由而命徐正材給付部分，自有未當，徐正材上訴指
摘原判決此部分不當，求予廢棄，為有理由，應由原審將第一審
判決此部分廢棄，改判駁回徐美麗形式上之訴。徐正青及徐美榮
於第一審請求被上訴人將系爭土地所有權應有部分十分之一，移
轉登記予上訴人所有，如不能給付時，應連帶給付一千一百三十
二萬四千七百五十五元，及自九十四年十一月十二日起至清償日
止按年息百分之五計算之利息。經第一審判決命徐正材給付四十
一萬二千五百五十元本息，駁回上訴人其餘請求。徐正青於原審
更審審理程序，於九十八年十一月二十四日具狀表明僅就第一審
判決關於駁回其請求被上訴人連帶給付金錢之部分上訴，另擴張
聲明請求被上訴人應再連帶給付上訴人四千三百零八萬三千一百
八十六元及法定遲延利息，第一審判決關於駁回上訴人請求被上
訴人移轉土地所有權應有部分二分之一部分，未經上訴，原審自
不必裁判。第一審判決關於駁回上訴人請求被上訴人給付金錢部
分，因形式上上訴人係基於固有必要共同訴訟人之地位起訴，並
經第一審為無理由之實體判決，故徐正青所為上訴效力，仍及於
徐美榮、徐美麗，原審應將徐美榮、徐美麗列為上訴人。至於徐
正青於更審程序中，擴張請求被上訴人再連帶給付四千三百零八
萬三千一百八十六元本息部分，未與徐美榮共同為之，而徐美榮
既以其與被上訴人間有親誼關係拒絕對被上訴人起訴，雖不生撤
回之效力，惟有拒絕擴張聲明之意。是就擴張聲明部分，應以徐
正青為單獨原告。再查系爭協議書分為上、下兩部分。上半部分
雖記載：徐風楷先生同意如下意見由徐正材先生全權處理完成。
繼光路土地應由徐風楷先生全部收回。地上設定由徐正材先生
負責解除設定，完整交還徐風楷先生所有權利證件。山地（土
城、新店）徐風楷先生與徐風和先生各有二分之一半數，徐風楷
先生同意照與徐風和先生所簽生效，由徐正材負責處理。山西
廠及過光機案徐風楷先生要求交還二千萬元，徐正材先生同意負
責處理。厚生股份有限公司股票徐風楷先生所有二百萬股，次
增資需照規定辦理。徐風楷先生應得部分由徐正材先生負責計算
股數，應補正徐風楷先生所有。南崁土地本應徐風楷與徐風和
各有二分之一半數權利，徐風楷先生任厚生公司董事長當時，借
用職員周榮中私人購入，土地款由厚生公司付給，並與徐風和初
簽當時未提本件，應與各二分之一分配。備註：徐風楷與徐風和
二位另有三件公地，徐正材同意放棄。下半部分則記載：決議五
點合併處理條件如下：雙方同意辦理。1.厚生股份有限公司所有
厚生化學公司一百萬股及厚生玻璃一百萬股，全數二百萬股，無
條件轉給徐風楷先生。2.厚生股份有限公司徐風楷先生私有二百
萬股依舊由徐風楷私有。3.以上二項無其他意見雙方同意。
4.以上由厚生化學及厚生玻璃共二百萬股沖對解決，徐風
楷與徐風和屬下各自為營，本案八十二年十月三十一日前辦畢。
徐風和代表由徐正材簽名並於其下括號註明原則上九十三年十月
三十一日前解決，但中間過程尚須協調可延到九十三年十一月三
十日協調完成等字句。可見系爭協議書上半部分至僅為徐風
楷對徐正材提出之協議條件，非雙方達成之協議。系爭協議書下
半部分所載經雙方決議五點合併處理之內容，始為徐風楷與徐正
材所達成之協議。又系爭協議書之上半部分係以至為標示，
一共五點，下半部分則以1至4為標示，二者使用之標點符號明顯
不同。系爭協議書下半部分前言記載：決議「五點合併處理」，
可知此「五點」為系爭協議書上半部分之五點。又系
爭協議書下半部分3、4記載：「3.以上二項無其他意見雙方
同意。4.以上由厚生化學及厚生玻璃共二百萬股沖對解決
，徐風楷與徐風和屬下各自為營，本案八十二年十月三十一日前
辦畢。」，均使用系爭協議書上半部分之至標點符號，故系
爭協議書下半部分所決議者，為系爭協議書上半部分所列至
五點如何處理之條件（內容）。且系爭協議書下半部分4 中所記
載之部分，即指系爭協議書上半部分之。被上訴人抗辯本件
徐正青、徐美榮據以請求之系爭協議書上半部分之內容，業經
徐風楷與徐正材雙方達成以系爭協議書下半部分4 之方式處理而
被取代，應屬可採。系爭協議書下半部分4 所稱：「由厚生化學
及厚生玻璃共二百萬股沖對解決，徐風楷與徐風和屬下各自為營
。」，係指「徐風楷仍保留厚生橡膠二百萬股，徐風和應將厚生
玻璃、厚生化學各一百萬股讓給徐正材，雙方其餘紛爭一筆勾消
。」，已據證人即系爭協議書見證人何敏川於審理時，證述明確
，參諸該條係使用雙方「沖對解決」「各自為營」之字眼，證人
何敏川前開證言應為可信。徐風楷與徐正材作成系爭協議書時，
既已同意以厚生化學及厚生玻璃共二百萬股沖對解決，徐風楷與
徐風和屬下各自為營，雙方其餘紛爭一筆勾消，則徐正青、徐美
榮主張基於徐風楷之繼承人地位，依據系爭協議書上半部分之
約定，請求被上訴人移轉土地所有權應有部分二分之一，即非有
據。又徐正青、徐美榮既不能依據系爭協議書上半部分請求被
上訴人移轉土地所有權應有部分二分之一，其主張因系爭協議書
上半部分所示之土地所有權應有部分已給付不能，依民法第二
百二十六條、第二百十三條之規定，請求被上訴人應連帶賠償損
害一千一百三十二萬四千七百五十五元本息，徐正青於原審審理
中擴張請求被上訴人再連帶賠償損害四千三百零八萬三千一百八
十六元，均非可採。綜上所述，本件徐正青、徐美榮依系爭協議
書上半部分之約定及民法第二百二十六條、第二百十三條規定
，請求被上訴人連帶給付一千一百三十二萬四千七百五十五元本
息，為無理由，徐美麗之訴為不合法，均應予駁回。徐正青於原
審審理中擴張請求被上訴人再連帶賠償損害四千三百零八萬三千
一百八十六元，亦無理由等詞，為其判斷之基礎。
惟按判決不備理由或理由矛盾者，其判決當然為違背法令，民事
訴訟法第四百六十九條第六款定有明文。查原審一方面認依第一
審起訴狀記載之形式觀之，上訴人三人為固有必要共同訴訟之共
同原告，為免分別裁判造成歧異，原審仍依固有必要共同訴訟加
以處理，從而徐正青對於第一審判決不利部分上訴，依民事訴訟
法第五十六條第一項第一款規定，效力及於徐美榮、徐美麗（見
原判決第二、四頁）。惟另一方面卻又認徐美麗既無授權他人為
起訴之行為，第一審以徐美麗之請求為有理由而命徐正材給付部
分，自有未當，該部分應予廢棄，改判駁回徐美麗形式上之訴。
對於徐美麗是否應為第一審之原告，第一審得否對徐美麗為裁判
，其認定已顯有矛盾。次查上訴人於第一審已陳明：系爭協議書
第三點過光機的部分，已經最高法院九十四年度台上字第二○三
號判決確定，並不是在（本件）訴訟中等語（見第一審卷二第一
八○頁）。於原審主張：徐風楷放棄系爭協議書上半部分
之權利，係以被上訴人於八十二年十月三十一日以前限時完成厚
生化學及厚生玻璃共二百萬股之義務為其條件。系爭協議書上半
部分有關過光機案業據判決上訴人勝訴確定，另山西廠毀損案
仍涉訟中，被上訴人亦從未抗辯該義務已被取代，足見被上訴人
所主張取代一說，係臨訟曲解系爭協議書文義之詞，不足採信等
語（見原審九十八年度重上更(一)字第四號卷二第八七、八八頁）
。原審亦未說明不足採取之理由，即認系爭協議書上半部分之
內容，業經下半部分4 之方式處理所取代，而為上訴人敗訴之判
決，亦有判決不備理由之違法。上訴論旨，執以指摘原判決不當
，求予廢棄，非無理由。
據上論結，本件上訴為有理由。依民事訴訟法第四百七十七條第
一項、第四百七十八條第二項，判決如主文。
中    華    民    國  九十九  年    九    月   三十   日
                      最高法院民事第七庭
                          審判長法官  劉  福  聲  
                                法官  鄭  玉  山  
                                法官  黃  義  豐  
                                法官  劉  靜  嫻  
                                法官  袁  靜  文  
本件正本證明與原本無異
                                      書  記  官  
中    華    民    國  九十九  年    十    月   十二   日
                                                     m

司法院資訊處製作；財團法人民間司法改革基金會備份。
